ACORDAO-COMPLETO-2341638

ACÓRDÃO 3523/2019 ATA 13/2019 - PRIMEIRA CÂMARA

VISTOS, relatados e discutidos estes autos em que se apreciam embargos de declaração opostos por Casemiro Dutra de Medeiros Junior em face do Acórdão 14928/2018-TCU-Primeira Câmara, por meio do qual o Tribunal julgou irregulares suas contas e o condenou ao pagamento de débito, no montante original de R$ 176.372,10, e de multa, no valor de R$ 22.000,00, em razão do recebimento indevido, mediante fraude, de pensão civil instituída por servidora aposentada da Câmara dos Deputados (CD) ;
ACORDAM os Ministros do Tribunal de Contas da União, reunidos em Sessão da Primeira Câmara, diante das razões expostas pelo Relator, em:
9.1. com fundamento nos arts. 32, inciso II, e 34 da Lei 8.443/1992, conhecer e rejeitar os presentes embargos de declaração, mantendo-se inalterado o Acórdão 14928/2018-TCU-Primeira Câmara;
9.2. dar ciência deste acórdão ao embargante.

Embargos de declaração contra acórdão por meio do qual o Tribunal julgou irregulares as conta do embargante e o condenou ao pagamento de débito e multa em face do recebimento indevido, mediante fraude, de pensão civil instituída por servidora aposentada da Câmara dos Deputados

Primeira Câmara

Câmara dos Deputados.

3. Recorrente: Casemiro Dutra de Medeiros Junior (XXX.679.678-XX).

13.1. Ministros presentes: Walton Alencar Rodrigues (Presidente), Benjamin Zymler, Bruno Dantas (Relator) e Vital do Rêgo.
13.2. Ministros-Substitutos presentes: Augusto Sherman Cavalcanti e Weder de Oliveira.

ACORDAO-COMPLETO-2483862

Acórdão 8593/2021 - Primeira Câmara

ACORDAO-COMPLETO-2385129

Acórdão de Relação 13906/2019 - Primeira Câmara

Acórdão de Relação

BRUNO DANTAS

Ministro Bruno Dantas.

Trata-se de embargos de declaração opostos por Casemiro Dutra de Medeiros Junior (peça 32) em face do Acórdão 14928/2018-TCU-Primeira Câmara, por meio do qual o Tribunal julgou irregulares suas contas e o condenou ao pagamento de débito, no montante original de R$ 176.372,10, e de multa, no valor de R$ 22.000,00, em razão do recebimento indevido, mediante fraude, de pensão civil instituída por servidora aposentada da Câmara dos Deputados (CD) .
2.	A fraude que deu ensejo aos pagamentos do benefício previdenciário em questão, identificada em investigação do Departamento de Polícia Legislativa da CD e confirmada no âmbito de ação judicial criminal, consistiu na simulação de casamento entre a instituidora da pensão e o ora embargante, companheiro de sua sobrinha neta.
3.	Nesta oportunidade, o embargante alega que a deliberação recorrida estaria eivada de omissão e contradição, uma vez que: 
	3.1. a ementa  integrante do relatório/voto teria reconhecido como suficientes as demonstrações do MP/TCU e da secretaria instrutora quanto a nulidade do seu casamento (OBS: o embargante faz menção à ementa, mas transcreve, na realidade, trecho do voto para evidenciar seu raciocínio) ; contudo, a parte teria apresentado consistente demonstração da impossibilidade de desfazimento do casamento sem a observância do art. 1.548, c/c o art. 1.521, do Código Civil, dispositivos que preveem os requisitos para a nulidade matrimonial; 
	3.2. o colegiado deixou de enfrentar a preliminar suscitada de nulidade da TCE, relacionada a afirmação, a seu ver inverídica, de que ele teria deixado de comparecer à Câmara dos Deputados para apresentar defesa quando, na realidade, seu comparecimento ao órgão teria se tornado desnecessário em face da decisão judicial que teria determinado que a Câmara dos Deputados o reincluísse na folha de pagamento.
4.	Diante da pretensa relevância das questões aduzidas, o recorrente finaliza o expediente requerendo que este colegiado:
"receba os presentes Embargos de Declaração, atribuindo-lhes o pertinente efeito suspensivo (art. 287, § 3°, do RITCU) e, sanando as omissões acima apontadas, os julgue procedentes para, alternativa e subsidiariamente: a) - Atribuir-lhe efeito modificativo ou infringente (art. 287, § 7° do RITCU) , para julgar regulares as contas do Embargante, dando-se-lhe quitação."
	É o relatório.

8.1. João Estenio Campelo Bezerra (OAB/DF 2.218) e outros, representando Casemiro Dutra de Medeiros Junior.

Procurador Rodrigo Medeiros de Lima.

TOMADA DE CONTAS ESPECIAL INSTAURADA PELA CÂMARA DOS DEPUTADOS. RECEBIMENTO INDEVIDO, MEDIANTE FRAUDE, DE PENSÃO CIVIL INSTITUÍDA POR SERVIDORA APOSENTADA. SIMULAÇÃO DE CASAMENTO ENTRE A INSTITUIDORA E O COMPANHEIRO DE SUA SOBRINHA NETA COM O INTUITO DE GERAR O BENEFÍCIO PREVIDENCIÁRIO. CITAÇÃO. REJEIÇÃO DAS ALEGAÇÕES DE DEFESA APRESENTADAS. IRREGULARIDADE DAS CONTAS. DÉBITO. MULTA. EMBARGOS DE DECLARAÇÃO. AUSÊNCIA DE CONTRADIÇÃO, OBSCURIDADE OU OMISSÃO. TENTATIVA DE REDISCUTIR O MÉRITO. CONHECIMENTO E REJEIÇÃO.

TOMADA DE CONTAS ESPECIAL (TCE)

Secretaria de Controle Externo da Administração do Estado (SecexAdmin).

Trata-se de embargos de declaração opostos por Casemiro Dutra de Medeiros Junior (peça 32) em face do Acórdão 14928/2018-TCU-Primeira Câmara, por meio do qual o Tribunal julgou irregulares suas contas e o condenou ao pagamento de débito, no montante original de R$ 176.372,10, e de multa, no valor de R$ 22.000,00, em razão do recebimento indevido, mediante fraude, de pensão civil instituída por servidora aposentada da Câmara dos Deputados (CD) .
Nesta oportunidade, conforme detalhado no relatório, o embargante alega que a deliberação recorrida estaria eivada de omissão e contradição, no que diz respeito à preliminar suscitada de nulidade da TCE e à ausência de enquadramento da situação nos casos de nulidade do casamento previstos no art. 1.548, c/c o art. 1.521, do Código Civil.
Satisfeitos os requisitos atinentes à espécie, os presentes embargos devem ser conhecidos, com fundamento nos arts. 32, inciso II, e 34 da Lei 8.443/1992.
Preliminarmente, acerca da natureza dos embargos declaratórios, julgo relevante transcrever o seguinte excerto do Acórdão 1218/2015-TCU-Plenário:
"Antes de tratar especificamente dos argumentos trazidos pelos embargantes, lembro que essa espécie recursal, cujo objetivo é sanar eventuais omissões, obscuridades ou contradições, não deve ser manejada para rediscussão de mérito, o que representa, na prática, a possibilidade de repetição de um mesmo recurso, ferindo os princípios da singularidade, da isonomia e da celeridade processual. Os embargos declaratórios devem ter como fundamentação a obscuridade (falta de clareza na redação do julgado) , contradição (existência de proposições inconciliáveis entre si) e omissão (falta de pronunciamento judicial sobre matéria que deveria ter sido apreciada pelo juiz) ."
Em reforço, pertinente destacar a natureza das contradições e omissões embargáveis, consoante elucidativa explanação contida Acórdão 3339/2013-TCU-Primeira Câmara:
"A omissão para o acolhimento dos declaratórios é a que diz respeito à questão que deveria ter sido apreciada pelo colegiado mas não o foi. Não constitui omissão ou contradição a adoção de entendimento diverso do preferido pela parte, segundo seus próprios critérios de justiça e de acordo com sua particular interpretação das leis e da jurisprudência. Não há falar em omissão quando o acórdão analisa todas as questões submetidas a exame e as decide com base em teses jurídicas, jurisprudência, interpretação de leis e análise dos fatos que são diversos dos que os jurisdicionados entendem como mais adequados."
Dito isso, observo que não assiste razão ao embargante.
Quanto à alegada nulidade da TCE, decorrente de violações ao devido processo legal que teriam ocorrido no âmbito do processo administrativo conduzido pela Câmara dos Deputados, verifico que o argumento foi devidamente enfrentado pela instrução da secretaria especializada deste Tribunal, cujos fundamentos foram expressamente incorporados às razões de decidir do acórdão embargado:
"28. No que tange ao argumento do responsável de que não houve oportunidade do contraditório no âmbito da Câmara dos Deputados, cumpre salientar que, na fase interna da TCE ainda não se tem propriamente processo caracterizado por lide, mas, sim, procedimento de apuração administrativa. Na fase inicial, embora haja a previsão de notificação para que o responsável traga aos autos os documentos que entenda úteis para o esclarecimento da situação, a falta de sua realização não invalida os atos processuais adotados no âmbito da Corte de Contas. 
29. Ainda que haja ausência de notificação do responsável na fase interna da TCE, a jurisprudência deste Tribunal é firme no sentido de que a instauração do contraditório e da ampla defesa, para fins de condenação dos responsáveis por parte desta Corte de Contas, somente se dá na fase externa do processo de tomada de contas especiais, ou seja, por meio de sua regular citação, não sendo determinante para a configuração do contraditório a ocorrência ou não de notificação anterior pelo órgão concedente (Acórdão 1404/2014-TCU-Plenário, rel. MARCOS BEMQUERER, 1.991/2014-TCU-Plenário, rel. MARCOS BEMQUERER, 2.875/2014-TCU-Plenário, rel. BENJAMIN ZYMLER, 4.578/2014-TCU-1ª Câmara, rel. WEDER DE OLIVEIRA, 5.661/2014- TCU-1ª Câmara, rel. BRUNO DANTAS, 6.941/2015-TCU-1ª Câmara, rel. BENJAMIN ZYMLER, e 874/2016-TCU-1ª Câmara, rel. BENJAMIN ZYMLER) ."
O argumento foi, ainda, abordado no parecer do MPTCU, também incorporado às razões de decidir do voto condutor do acórdão embargado:
"10. Tal como mencionado pela unidade técnica, é pacífico o entendimento no âmbito desse Tribunal no sentido de que eventuais vícios na fase interna da tomada de contas especial não contaminam a fase externa, na qual o contraditório é estabelecido com a citação válida, franqueando-se o exercício do direito de defesa."
No tocante às alegações acerca do suposto não preenchimento dos requisitos para o desfazimento do casamento previstos nos arts. 1.548 e 1.521 do Código Civil, noto que, igualmente, a matéria foi tratada pela secretaria instrutora e pelo MPTCU.
A primeira, de forma mais breve, ressaltou que a questão da anulabilidade do matrimônio não estava sendo objeto de análise neste processo:
"30. Em relação à alegação de que o processo judicial em andamento seria uma questão prejudicial da decisão administrativa, uma vez que 'da eventual decretação de anulabilidade do casamento é que depende a suspensão do pagamento da pensão' (peça 18, p. 2) , tem-se que a questão da anulabilidade do matrimônio não está em questão no presente processo e sim a irregularidade constatada pela Câmara dos Deputados (órgão instaurador da TCE) , consubstanciada na simulação de relação marital com servidora aposentada para recebimento indevido de pensão civil, com infração aos arts. 215 e 217, inc. I, da Lei 8.112/1990, ilegalidade essa reconhecida pelo próprio Poder Judiciário ao decidir pela revogação de liminar anteriormente concedida (implantação do benefício) e denegar a segurança (peça 2, p. 90-94) . Naquela ocasião, a autoridade judicante destacou haver fortes indícios que apontavam para um casamento simulado (peça 2, p. 93) :" (excerto da instrução) 
Em complemento, o Parquet teceu as seguintes considerações:
"11. Contudo, a alegação da necessidade de apuração judicial da invalidade do casamento merece considerações além daquelas tecidas pela unidade técnica, no sentido da afirmação da independência das instâncias. 
12. Isso porque se faz necessário enfrentar o disposto no art. 220, inciso II, da Lei 8.112/1990, incluído pela Lei 13.135/2015, apesar de não ter sido suscitado expressamente pelo responsável nem pela unidade técnica, pois se trata de norma cogente.
13. Assim estabelece atualmente o mencionado dispositivo (grifamos) : 'Art. 220. Perde o direito à pensão por morte: [...] II - o cônjuge, o companheiro ou a companheira se comprovada, a qualquer tempo, simulação ou fraude no casamento ou na união estável, ou a formalização desses com o fim exclusivo de constituir benefício previdenciário, apuradas em processo judicial no qual será assegurado o direito ao contraditório e à ampla defesa. (Incluído pela Lei 13.135, de 2015) ' 
14. Nota-se que o dispositivo legal exige expressamente, para a configuração da perda do direito à pensão, que a simulação do casamento ou sua formalização com o intuito exclusivo de obtenção do benefício sejam apuradas em processo judicial. Trata-se, portanto, de exceção ex lege ao princípio da independência das instâncias. 
15. No caso sob exame, observa-se que o óbito da instituidora da pensão ocorreu em 28/5/2014, anteriormente à entrada em vigor do dispositivo legal em questão, inserido pela Lei 13.135/2015, publicada em 18/06/2015. 
16. Tendo em vista o entendimento jurisprudencial no sentido de que o regime jurídico aplicável à concessão da pensão por morte é aquele vigente no momento da data do óbito do instituidor (Súmulas 284 do TCU e 340 STJ) , inexistindo, como regra, retroatividade da norma previdenciária, ainda que mais benéfica (STF ARE 949911 AgR) , pode-se concluir que as normas sobre a perda do benefício aplicáveis são também aquelas vigentes por ocasião do fato gerador da pensão. 
17. Assim, prevaleceria no caso a regra geral de que a administração pode desconstituir seu próprio ato eivado de vício, no exercício da autotutela (Súmula 473 do STF) , ainda que para isso tenha de reconhecer a simulação do ato jurídico que o fundamentou, valendo-se das provas coligidas no processo administrativo, não se aplicando a condição especial prevista inciso II do art. 220 da Lei 8.112/1990, dispositivo inserido na legislação em momento posterior ao óbito da instituidora do benefício. 
18. Ainda que não se entenda assim, cumpre observar que Casemiro Dutra de Medeiros Júnior e sua companheira foram condenados pela simulação de casamento em questão nas penas previstas nos arts. 171, § 3º, e 299 do Código Penal (estelionato em face de entidade de direito público e falsidade ideológica) , conforme sentença penal proferida no Processo 0001889-98.2016.4.05.8100 (Justiça Federal da Seção Judiciária do Estado do Ceará) , em 1º/6/2017, que ora se pede vênias juntar aos autos (peça 22) . 19. Vale transcrever o trecho da sentença na qual se elencam os elementos que fundamentaram à conclusão pela materialidade dos delitos (grifamos) :
 (...) 
20. Verifica-se, portanto, que houve apuração da simulação do casamento em processo judicial no qual fora assegurado o contraditório e a ampla defesa, tendo-se proferido sentença condenatória em 1º/6/2017 (peça 22, p. 8) , anteriormente à autuação da TCE no âmbito deste Tribunal. Restou atendida, assim, a exigência do art. 220, inciso II, da Lei 8.112/1990, no que diz respeito à possibilidade de se considerar ocorrida a perda do direito ao benefício, viabilizando-se a condenação neste processo à restituição dos valores indevidamente percebidos. 
21. Embora haja apelação do responsável pendente de julgamento (consulta ao andamento do processo em http://www.trf5.jus.br/, realizada no dia 1º/8/2018) , o mencionado dispositivo legal não requer o trânsito em julgado, mas apenas que a conduta irregular tenha sido apurada em processo judicial com contraditório e ampla defesa. 22. Quando requereu o trânsito em julgado, a lei o fez expressamente, o que pode ser verificado no próprio art. 220 da 8.112/1990 (com redação dada pela Lei 13.135/2015) ." (parecer do MPTCU, grifos acrescidos) 
A partir dos excertos acima transcritos, fica claro que a nulidade do matrimônio constituído entre o ora embargante e a instituidora do benefício previdenciário não constituiu premissa para a decisão embargada. 
A conclusão acerca da ilegalidade dos pagamentos percebidos pelo embargante, e da consequente necessidade de ressarcimento do erário, teve como fundamento a simulação do casamento apurada em processo judicial. Isso porque, ainda que o embargante discorde, o requisito exigido pelo art. 220 da Lei 8.112/1990 para a perda do direito à pensão por morte é a simulação ou fraude no casamento ou união estável judicialmente reconhecida, não a declaração de nulidade com fundamento nos arts. 1.548 e 1.521 do Código Civil. 
Nesse contexto, torna-se inócua, porquanto irrelevante para o deslinde do caso, a discussão suscitada pelo embargante acerca dos institutos da nulidade ou anulabilidade do casamento, previstos nos mencionados dispositivos. 
As presentes razões recursais já foram, portanto, devidamente analisadas na deliberação recorrida, não estando demonstrada qualquer incoerência entre as afirmações e conclusões que a embasaram. Dito isso, não vislumbro as contradições e omissões apontadas, uma vez que não caracteriza omissão ou contradição o fato de não terem sido adotadas as teses e interpretações preferidas pelo embargante.
Na realidade, ficou claro que a maioria das ilações ora lançadas consistem em tentativa de rediscutir o mérito da matéria decidida por este Colegiado. Contudo, tal finalidade é incabível na espécie recursal eleita, a qual é via estreita, destinada tão somente a integrar ou esclarecer a decisão impugnada. Se os embargantes querem demonstrar seu inconformismo com o resultado do julgamento e reinstalar a discussão jurídica já apreciada pelo Tribunal, deverão fazê-lo pelas vias recursais adequadas, pois extrapola os limites dos embargos de declaração o rejulgamento da causa.
Deve-se, assim, rejeitar os presentes embargos, mantendo-se inalterada a decisão embargada.
Ante o exposto, voto por que o Tribunal adote o Acórdão que ora submeto à deliberação deste Colegiado.
TCU, Sala das Sessões Ministro Luciano Brandão Alves de Souza, em 30 de abril de 2019.
Ministro BRUNO DANTAS 
Relator